最高法院民事判決　　　　　　　　　　　　　　　八十七年度台上字第三○一二號
　　上　訴　人　蘇崇隆
　　　　　　　　劉貞杉
　　　　　　　　吳清金
　　　　　　　　徐勝治
　　　　　　　　廖欽森
　　被 上訴 人　余戊己
　　訴訟代理人　牛湄湄律師
右當事人間請求履行契約事件，上訴人對於中華民國八十六年六月二日臺灣高等法院
第二審更審判決（八十六年度上更(一)字第一三一號），提起上訴，本院判決如左：
    主  文
原判決廢棄，發回臺灣高等法院。
    理  由
本件被上訴人主張：兩造原共同出資承購臺北市○○區○○段二小段五號土地所有權
應有部分十分之七（以下稱共有土地），並信託登記於訴外人陳振豐名下，嗣因稅捐
申報錯誤，遭裁定罰鍰新臺幣（以下同）一千三百三十三萬零八百九十六元，由伊墊
繳完畢，乃於民國八十二年七月三十日與上訴人簽訂協議書，約定上開罰鍰由兩造按
出資，即伊九百三十萬元，上訴人蘇崇隆六百二十萬元，上訴人徐勝治三百二十五萬
五千元，上訴人劉貞杉、廖欽森、吳清金各三百十萬元之比例分攤，並約定於簽訂協
議書後三日內，給付伊應分擔額之三分之一，於共有土地之地上物拆除一半時，再給
付三分之一，餘款於拆除完畢時同時付清，如遲延給付，則餘款視為全部到期。伊已
於八十三年五月間將共有土地上搭建之臺北市○○○路○段一○六巷三二七弄七九號
鋼棚一棟（以下稱七九號房屋）拆除，並通知上訴人給付應分擔額之三分之一，詎均
置之不理，上訴人之分擔額自應視為已全部到期。何況，另一半建物，即同址八一號
鋼棚（以下稱八一號房屋）亦於本件訴訟審理中拆除完畢，上訴人自應全額給付等情
，求為命上訴人蘇崇隆給付一百九十五萬五千一百九十七元，徐勝治給付一百零二萬
六千四百七十八元，劉貞杉、廖欽森、吳清金各給付九十七萬七千五百九十八元之判
決。
上訴人則以：被上訴人依約應先拆除地上物之一半，其所拆除地上物面積既未達一半
，即未依約履行，伊自無須付款。嗣於本件訴訟中，被上訴人拆除全部地上物，係伊
另案請求獲得勝訴判決，執以假執行之結果，尚與被上訴人自動履行有別，伊當無付
款之義務等語，資為抗辯。
原審將第一審所為被上訴人敗訴判決廢棄，改判如其聲明，係以：兩造於七十八年六
月十六日共同出資承購共有土地，並信託登記於訴外人陳振豐名下，但因稅捐申報錯
誤，致遭裁定罰鍰一千三百三十三萬零八百九十六元，由被上訴人墊繳完畢，兩造乃
於八十二年七月三十日簽訂協議書，約定該罰鍰由兩造按出資比例分攤，上訴人應於
簽訂協議書後三日內，給付應分擔額之三分之一，另三分之一於被上訴人將地上物拆
除一半時給付，餘三分之一於拆除完畢時同時付清，付款如有遲延，餘款視為全部到
期，上訴人已依約給付第一期款項，即二百九十九萬七千三百四十四元予被上訴人。
被上訴人主張伊於八十三年五月間拆除七九號房屋，上訴人應給付第二期分擔款等情
，為上訴人所否認。查共有土地上有七九號及八一號兩戶房屋，被上訴人拆除七九號
建物後曾通知上訴人付款，上訴人於覆函稱：「余君在上揭土地上所搭蓋者共計二棟
房屋，其一半即為一棟」等語，足見協議書約定之真義係以二棟建物中之一棟拆除為
其一半，於簽定協議書之際，因有二戶建物，乃依建物使用慣例，約定分二次拆除。
上訴人辯稱：所謂拆除一半應為面積之二分之一云云，尚無可採，蓋如約定拆除面積
之二分之一，理應記明各次應拆除面積及位置。被上訴人拆除七九號建物後，地面雖
堆置拆除下之鐵架及非固定之臨時性棚架、貨櫃屋等物品，但此等物品並非該建物之
結構體，亦非固定性之地上建物，隨時可以清除，應不屬協議書所稱「拆除」義務之
範圍。上訴人以該等臨時堆置物為建物結構體，辯稱被上訴人尚未拆除云云，並無可
取。又於本件訴訟第一審判決後，訴外人陳振豐自行拆除八一號房屋，並清除上開堆
置物，被上訴人且於八十四年十月間函知上訴人，為上訴人自承之事實，是縱認被上
訴人拆除七九號房屋尚與協議書所指拆除一半情形不符，亦因此而完成全部拆除義務
，上訴人亦應給付所餘三分之二分擔款。查協議書第三條固約定被上訴人應於簽約後
十二個月內，即八十三年七月二十九日前，拆除全部地上物，被上訴人遲延未依期限
拆除，有給付遲延懲罰性違約金之義務，然兩造既未解除協議書，上訴人依約給付分
擔款之義務仍然存在，不因被上訴人須給付遲延違約金而免除。上訴人執此拒絕支付
分擔之罰鍰，要無可取。被上訴人本於協議書第五條約定，請求上訴人蘇崇隆給付一
百九十五萬五千一百九十七元，上訴人徐勝治給付一百零二萬六千四百七十八元，上
訴人劉貞杉、廖欽森、吳清金各給付九十七萬七千五百九十八元，自應予以准許等詞
，為其判斷之基礎。
惟查：上訴人於原審抗辯：共有土地為一農地，由兩造共同出資購買後，被上訴人未
經伊同意，擅自在為農地之共有土地搭蓋違建，違反土地稅法，遂被法院科處罰鍰，
該行政罰鍰係因可歸責於被上訴人之事由所致，伊為儘早解決土地糾紛，使被上訴人
拆除地上物，雖與被上訴人簽訂協議書，承諾願按出資比例分擔罰鍰，然於協議書第
五條特別約定：「簽訂本協議書後三日內，乙、丙、丁、戊、己（即上訴人）應按出
資比例給付甲方（即被上訴人）前條費用之三分之一，地上物拆除一半，再給付三分
之一；餘款於拆除完畢之同時給付。甲方未拆，應罰已收款之二倍予乙方等五人；乙
方等五人遲延給付時，一期未付，餘款全部視為已到期」。是如被上訴人違約未拆除
地上物時，伊即可拒絕支付原先約定分擔之罰鍰，並要求被上訴人返還已收款之二倍
，此與買賣契約須經解除，雙方之對待給付義務始歸消滅的情形不同等語（見原審上
更(一)字卷一一八頁反面、一一九頁正面）。原審既認定被上訴人未依約定於簽約後十
二個月內拆除全部地上物，而有給付遲延懲罰性違約金之義務，則上訴人前開抗辯即
與判斷上訴人應否給付系爭分擔款有所關聯。原審並未說明上訴人前開抗辯不能採取
之理由，徒以兩造並未解除協議書，上訴人之履約義務仍然存在為由，遽為不利上訴
人之判斷，尚嫌速斷。上訴論旨，求予廢棄原判決，不能認為無理由。
據上論結，本件上訴為有理由。依民事訴訟法第四百七十七條第一項、第四百七十八
條第一項，判決如主文。
中      華      民      國    八十七    年     十二     月    二十四    日
                              最高法院民事第五庭
                                  審判長法官  吳  啟  賓
                                        法官  洪  根  樹
                                        法官  謝  正  勝
                                        法官  劉  福  來
                                        法官  黃  熙  嫣
      右正本證明與原本無異
                                              書  記  官
中      華      民      國    八十八    年      一      月     十五     日
